---
title: "Filtrage des variants et test de charge SKAT-O"
format:
  html:
    toc: true
    fig-width: 10
    fig-height: 7
---

## Vue d’ensemble

Ce document markdown charge le fichier VCF annoté par VEP fourni, le filtre pour conserver les variants qualifiants, puis réalise le test de charge sur nos phénotypes à l’aide de R.

La traduction de ce tutoriel a été réalisée par une IA et peut contenir des erreurs. 
Le code R reste en anglais.

------------------------------------------------------------------------

```{r, warnings=FALSE, message=FALSE}
library(tidyverse)
library(patchwork)
library(skimr)
library(SKAT)
library(VariantAnnotation)

# Comme VariantAnnotation masque dplyr::select, nous allons indiquer au script, dès le début, d'utiliser systématiquement dplyr::select lorsque nous saisissons select().
select <- dplyr::select
```

## 1. Charger et examiner les données

Nous allons d'abord examiner le VCF sous forme de tableau pour voir ce qu'il contient. Ensuite, nous utiliserons des fonctions spécialisées du paquet VariantAnnotation pour le charger dans notre environnement d'une manière qui préserve un grand nombre de ses caractéristiques uniques.

La version que nous chargeons ici est le VCF annoté par VEP, qui a ajouté beaucoup de contenu à la colonne INFO. Si vous chargez la version _noInfo (et modifiez pour skip = 13), vous pouvez voir uniquement le VCF essentiel tel qu'obtenu à la sortie d'un processus d'appel de variants.


```{r}
# Charger comme tableau de données. Nous devons ignorer les 13 premières lignes qui contiennent les informations d'en-tête. Essayez avec et sans l'argument 'skip' pour voir une partie du contenu d'un en-tête de VCF.
input_vcf_asDataFrame <- read_delim("/etc/ace-data/home/jberghout/2026_ACE_bioinfo_burden/data/synthetic_cohort_vep.vcf.gz", delim="\t", skip = 61)
```

Utilisez `View(synthetic_cohort_noInfo_vcf)` pour voir le tableau dans le Viewer.

Maintenant, nous allons charger les données en utilisant VariantAnnotation. Comme les VCF réels sont souvent très, très volumineux, cette fonction charge le tableau sous forme de « Collapsed VCF », ce qui est plus complexe à lire pour un humain. Cependant, cet outil est conçu spécifiquement pour fonctionner avec les VCF et permet de préserver ou d'extraire de nombreuses informations que nous devrions autrement coder manuellement.

```{r}
input_vcf <- readVcf("/etc/ace-data/home/jberghout/2026_ACE_bioinfo_burden/data/synthetic_cohort_vep.vcf.gz")
```


### 1.1 Inspecter le VCF

Le VCF « collapsed » est un objet complexe analysé en plusieurs composantes connectées. La description complète du package et de sa manipulation est disponible ici : <https://bioconductor.org/packages//release/bioc/vignettes/VariantAnnotation/inst/doc/VariantAnnotation.html>

La composante `colData` contient les identifiants d’échantillons et les métadonnées au niveau échantillon.

```{r}
head(input_vcf@colData)
```

La composante `rowRanges` contient les coordonnées génomiques et les identifiants de variants.

```{r}
head(input_vcf@rowRanges)
```

La composante `fixed` contient les allèles de référence et alternatifs, ainsi que le score de qualité et le statut de filtre. Elle s’appelle `fixed` car ces colonnes sont obligatoires dans le format VCF.

```{r}
head(input_vcf@fixed)
```

La composante `info` contient toutes les informations sur le variant que nous avons ajoutées avec VEP (ou un autre outil). Ce sont les annotations de variants, y compris les conséquences VEP, les fréquences alléliques et les champs de scores bioinformatiques.

```{r}
head(input_vcf@info)
```

La composante `geno` contient les génotypes pour chaque échantillon. Dans notre jeu de données synthétique, seul `GT` (génotype) est présent, mais d’autres champs peuvent exister dans des jeux de données réels, comme `AD` (profondeur allélique), `DP` (profondeur de lecture), `GQ` (qualité de génotype), `PL` (vraisemblances à l’échelle phred), etc. Cela est stocké sous forme de matrice compressée, donc nous allons simplement regarder quel type de données est présent pour l’instant.

```{r}
geno(header(input_vcf))
```

### 1.2 Extraire les noms de colonnes depuis la chaîne de format VEP CSQ dans l’en-tête

Vous avez peut-être remarqué que les données dans le slot `@info` sont une chaîne unique avec des champs séparés par des `|`. Le champ VEP `CSQ` est un cas particulier où le format de la chaîne est décrit dans l’en-tête VCF. Nous allons extraire cette information et l’utiliser pour parser les chaînes `CSQ` dans un data frame tidy.

```{r}
csq_desc <- info(header(input_vcf))["CSQ", "Description"]
csq_fields <- str_split(str_extract(csq_desc, "(?<=Format: ).*"), "\\|")[[1]]

# Extraire les données du fichier VCF d'entrée dans un dataframe
csq_raw <- info(input_vcf)$CSQ
```

```{r}
# Cela spécifie que chaque ligne de variant dans notre dataframe doit être étiquetée avec l'identifiant du variant (ex. rs553341717 ou chr13:32396824_A/C) comme spécifié dans le slot rowRanges du VCF annoté. Si ce champ est NULL/vide pour un variant donné, la ligne du variant sera étiquetée avec un numéro d'index unique. 
variant_ids <- names(rowRanges(input_vcf))
if (is.null(variant_ids)) variant_ids <- as.character(seq_along(csq_raw))

# Décompresser le slot @info du VCF dans un dataframe avec l'identifiant du variant et la chaîne CSQ extraite de l'en-tête pour devenir les noms de colonnes, puis séparer la chaîne CSQ en ses champs composants
csq_df <- tibble(
  variant_id = rep(variant_ids, lengths(csq_raw)),
  csq_string = unlist(csq_raw)
) %>%
  separate(csq_string, into = csq_fields, sep = "\\|", fill = "right")
```

### 1.3 Explorer `csq_df` pour comprendre ce que nous observons

Utilisez : `View(csq_df)` pour examiner le tableau des conséquences (`csq_df`) dans votre fenêtre de visualisation.

Utilisez `skim` pour obtenir un résumé rapide.

```{r}
skim(csq_df)
```

Il y a beaucoup d’informations utiles, et le tableau est très dense. Nous allons nous concentrer sur quelques colonnes, mais cela vaut la peine d’explorer davantage.

#### 1.3.1 Orientation des colonnes

Les colonnes auxquelles nous allons prêter attention sont :

-   **Consequence:** terme standardisé pour décrire le type d’effet attendu du variant [https://jun2026.archive.ensembl.org/info/genome/variation/prediction/predicted_data.html ](https://jun2026.archive.ensembl.org/info/genome/variation/prediction/predicted_data.html )

-   **IMPACT:** les types de conséquences sont mappés à un score d’impact high/medium/low comme raccourci utile pour le filtrage et la priorisation. Notez que tous les variants missense sont classés « medium » (qu’ils soient délétères/pathogènes ou tolérés/bénins), et tous les variants synonymes sont classés « low » (qu’ils perturbent l’épissage ou non). Donc `IMPACT` doit être considéré comme une caractéristique bruitée.

-   **SYMBOL/Gene**

-   **BIOTYPE:** type d’entité biologique (p. ex. protéine codante, lncRNA) affectée par le variant. Dans cette analyse, nous n’examinerons que les gènes codant pour des protéines.

-   **VARIANT_CLASS:** SNV, indel, etc. comme décrit ici : [https://jun2026.archive.ensembl.org/info/genome/variation/prediction/classification.html.](https://jun2026.archive.ensembl.org/info/genome/variation/prediction/classification.html) C’est utile pour explorer les données et comprendre quels filtres sont appropriés.

-   **CANONICAL:** de nombreux gènes présentent un épissage alternatif, et une même variante ADN peut donc recevoir des annotations différentes (p. ex. position en acides aminés). Cette colonne indique si le transcrit décrit par la ligne est le transcrit canonique ou « meilleur » transcrit représentatif du gène.

-   **gnomADe_AF:** fréquence allélique (AF) du variant dans gnomAD exome (730 947 individus) (<https://gnomad.broadinstitute.org/>). Cette base est utile comme référence de population pour savoir si un variant est rare ou commun à l’échelle globale. Des colonnes adjacentes donnent la fréquence par sous-population continentale; une analyse plus poussée les utiliserait aussi, mais ici nous restons sur l’AF globale pour simplifier.

-   **CLIN_SIG:** interprétation du variant issue de ClinVar (<https://www.ncbi.nlm.nih.gov/clinvar/>). Il s’agit généralement de variants interprétés comme causals (pathogènes) ou bénins pour une condition génétique par un laboratoire de génétique clinique ou un expert.

-   **SpliceAI_cutoff** et **SpliceAI_pred_DS_AG, SpliceAI_pred_DS_AL, SpliceAI_pred_DS_DG, SpliceAI_pred_DS_DL** : prédiction bioinformatique pré-calculée de la capacité d’un variant à créer ou détruire un site d’épissage, susceptible de modifier le transcrit, selon SpliceAI. Le DS (delta score) varie de 0 (faible) à 1 (élevé) et reflète la probabilité prédite que le variant modifie l’épissage par rapport à l’allèle de référence à cette position. Voir : <https://pubmed.ncbi.nlm.nih.gov/30661751/>

-   **CADD_phred:** prédiction bioinformatique pré-calculée, en rang log-transformé, du caractère délétère d’un variant, avec des repères tels que >20 = parmi le 1% le plus délétère de tous les variants possibles du génome, >30 = parmi le 0,1% le plus délétère, etc. Voir : <https://pubmed.ncbi.nlm.nih.gov/38183205/>

-   **am_pathogenicity** et **am_class** : prédiction bioinformatique pré-calculée de la capacité d’un variant à altérer fonctionnellement la protéine, selon AlphaMissense. Le score va de 0 (toléré) à 1 (fortement prédit comme perturbateur), avec l’interprétation selon les seuils recommandés visible dans `am_class`. Voir : <https://pubmed.ncbi.nlm.nih.gov/37733863/>

-   **LOF:** évaluation bioinformatique pré-calculée des variants pLOF (predicted loss-of-function) selon un ensemble de règles qui augmentent ou diminuent la confiance dans un véritable effet perte de fonction. Par exemple, un stop-gain dans un exon peu utilisé par le transcrit canonique sera faible confiance (LC), alors qu’un stop-gain dans un exon fortement utilisé sera plus probablement haute confiance (HC). Voir : <https://github.com/konradjk/loftee>

#### 1.3.2 Conversion des types de colonnes

Vous pouvez aussi remarquer que toutes les variables ont été lues comme type `character`, alors que certaines sont numériques. Nous allons les convertir avant d’appliquer nos filtres.

```{r}
csq_df_processed<-csq_df %>%
  mutate(
    gnomADe_AF = as.numeric(gnomADe_AF),
    am_pathogenicity = as.numeric(am_pathogenicity),
    CADD_phred = as.numeric(CADD_phred),
    SpliceAI_pred_DS_AG = as.numeric(SpliceAI_pred_DS_AG),
    SpliceAI_pred_DS_AL = as.numeric(SpliceAI_pred_DS_AL),
    SpliceAI_pred_DS_DG = as.numeric(SpliceAI_pred_DS_DG),
    SpliceAI_pred_DS_DL = as.numeric(SpliceAI_pred_DS_DL)
  )
```

#### 1.3.3 Fréquence allélique

Si un variant n’a pas de valeur (manquante/vide) dans le champ de fréquence allélique gnomADe, cela suggère qu’il est absent de gnomAD, et donc *probablement extrêmement rare*. Ce sont des variants à conserver dans une analyse de maladie rare.

Pour éviter d’exclure accidentellement ces variants absents de gnomAD, nous allons remplacer les valeurs manquantes par zéro. Cela simplifie aussi l’application des filtres et la visualisation.

```{r}
csq_df_processed <- csq_df_processed %>%
  mutate(
    gnomADe_AF = case_when(
      is.na(gnomADe_AF) ~ 0,
      TRUE ~ gnomADe_AF
    )
  )
```

### 1.4 Créer des graphiques et des tableaux : avant filtrage

Les graphiques sont très utiles pour examiner les données et mieux comprendre ce que vous analysez.

#### 1.4.1 Tracer la fréquence allélique

Dans cette analyse, nous allons surtout nous intéresser aux variants rares. Examinez la distribution avant de poser des hypothèses.

```{r}
ggplot(csq_df_processed, aes(x = gnomADe_AF)) +
  geom_histogram(bins = 100) +
  scale_x_log10() +
  labs(
    title = "Distribution des fréquences alléliques",
    x = "Fréquence allélique dans gnomAD Exome (échelle log10)",
    y = "Nombre"
  ) +
  theme_minimal()
```

#### 1.4.2 Résumer les types de conséquences des variants

Dans cette analyse, nous voulons aboutir à une liste filtrée de variants qualifiants avec une probabilité plus élevée d’impact fonctionnel. Ils appartiendront à certaines classes de conséquences.

Distribution des conséquences des variants.

```{r}
csq_df_processed %>%
  group_by(Consequence) %>%
  summarise(n = n_distinct(HGVSg)) %>%
  arrange(desc(n))
```

#### 1.4.3 Résumer le nombre de gènes représentés et de variants par gène

Nombre de gènes et de variants par gène.

```{r}
csq_df_processed %>%
  group_by(SYMBOL, BIOTYPE) %>%
  summarise(n_variants = n_distinct(HGVSg)) %>%
  arrange(desc(n_variants))

```

#### 1.4.4 Examiner les scores et annotations de prédiction bioinformatique

Ces scores joueront un rôle important pour filtrer la table d’entrée de tous les variants vers des variants qualifiants prédits comme impactants pour le gène.

Notez que de nombreux scores bioinformatiques ne couvrent qu’un sous-ensemble de types de variants. Par exemple, AlphaMissense ne score que les variants missense, LOF n’évalue que les variants perte de fonction, et SpliceAI pré-calculé ne score que les variants situés à moins de 50 pb d’une région codante (y compris les exons codants).

Cela conduit à de nombreuses valeurs manquantes parce que le score n’était pas applicable. Il faut gérer correctement ces manquants lors du filtrage car (1) une valeur manquante ne peut pas passer un filtre nécessitant une valeur présente, et (2) toutes les absences de données ne sont pas équivalentes.

**AlphaMissense**

```{r}
# À des fins de représentation graphique, nous exclurons les variants pour lesquels le champ « conséquence » indique plus d'une conséquence (par exemple, « missense_variant&splice_region_variant »). Cela s'explique simplement par le fait que le texte le long de l'axe des ordonnées deviendrait excessivement long.
ggplot(csq_df_processed %>%
    filter_out(str_detect(Consequence, "&")), 
    aes(x = Consequence, y = am_pathogenicity)) +
  geom_boxplot() +
  coord_flip() +
  labs(
    title = "Score de pathogénicité AlphaMissense par conséquence",
    x = "Conséquence",
    y = "Score de pathogénicité AlphaMissense"
  )

ggplot(csq_df_processed %>%
    filter_out(str_detect(Consequence, "&")), 
    aes(x = Consequence, y = CADD_phred)) +
  geom_boxplot() +
  coord_flip() +
  labs(
    title = "Score CADD Phred par conséquence",
    x = "Conséquence",
    y = "Score CADD Phred"
  )

```

**SpliceAI**

La partie numérique de SpliceAI est répartie sur 4 colonnes. Nous allons calculer un score maximal avant la visualisation.

Les scores individuels sont :

-   SpliceAI_pred_DS_AG: score delta SpliceAI pour gain du site accepteur

-   SpliceAI_pred_DS_AL: score delta SpliceAI pour perte du site accepteur

-   SpliceAI_pred_DS_DG: score delta SpliceAI pour gain du site donneur

-   SpliceAI_pred_DS_DL: score delta SpliceAI pour perte du site donneur

```{r}
csq_df_processed <- csq_df_processed %>%
  mutate(
    spliceai_max = pmax(
      SpliceAI_pred_DS_AG, SpliceAI_pred_DS_AL,
      SpliceAI_pred_DS_DG, SpliceAI_pred_DS_DL,
      na.rm = TRUE
    )
  )

ggplot(csq_df_processed %>%
    filter_out(str_detect(Consequence, "&")), 
    aes(x = Consequence, y = spliceai_max)) +
  geom_boxplot() +
  coord_flip() +
  labs(
    title = "SpliceAI Max Score by Consequence",
    x = "Consequence",
    y = "SpliceAI Max"
  )

```

**CADD**

```{r}
ggplot(csq_df_processed %>%
    filter_out(str_detect(Consequence, "&")), 
    aes(x = Consequence, y = CADD_phred)) +
  geom_boxplot() +
  coord_flip() +
  labs(
    title = "CADD Score by Consequence",
    x = "Consequence",
    y = "CADD score"
  )
```

## 2 Définir les critères de filtrage

Nous allons définir un « variant qualifiant » comme un variant qui satisfait aux critères suivants :

1. Est rare (fréquence allélique exome gnomAD \<= 0.01), ET

1. Est décrit dans ClinVar comme « pathogenic » ou « likely pathogenic », OU
2. Est prédit comme perte de fonction sans marquage faible confiance par LOFTEE, OU
3. Est n’importe quel variant prédit comme affectant l’épissage par SpliceAI avec un delta score \>= 0.2, OU
4. Est un variant missense prédit délétère par AlphaMissense avec un score \>= 0.5, OU
5. Est n’importe quel variant avec un score CADD \>= 25

Les seuils choisis reflètent des standards assez courants pour prioriser un variant comme potentiellement fonctionnel. Il existe toutefois toujours des nuances. Certains gènes peuvent nécessiter des seuils plus stricts, ou être beaucoup plus sensibles à des choix moins stricts. Certains gènes sont bien établis comme associés à la maladie via un mécanisme de perte de fonction (quantité de protéine insuffisante, perte de stabilité ou de fonction essentielle), tandis que d’autres peuvent causer la maladie par d’autres mécanismes, comme le mauvais ciblage, le gain de fonction ou les effets dominant négatifs.

### 2.1 Vérifier l’adéquation entre données réelles et critères de filtre

```{r}
# Avant de configurer le filtre, examinez les valeurs présentes dans plusieurs colonnes pertinentes. Vérifiez toutes les valeurs uniques de la colonne « Pathogénicité ClinVar ». Notez que la casse et la ponctuation peuvent être irrégulières, et qu'il peut y avoir plusieurs assertions ou des assertions contradictoires. Nous ferons donc appel à notre expertise pour déterminer lesquelles sont valides.
unique(csq_df_processed$CLIN_SIG)
```

```{r}
# Cette vérification nous permet de passer en revue les données et d'évaluer si tous nos types de conséquences de perte de fonction prédits peuvent être capturés par IMPACT == HIGH (réponse : oui), ou si nous devons être plus spécifiques
csq_df_processed %>%
  group_by(IMPACT, Consequence) %>%
  summarise(n = n_distinct(HGVSg)) %>%
  arrange(IMPACT) %>%
  print(n=Inf)

```

### 2.2 Appliquer le filtre au data frame
```{r}
csq_filtered<- csq_df_processed %>%
  # La pathogénicité ClinVar peut contourner les autres filtres de manière autonome. Nous forcerons également tout Clinvar bénin à être bénin, quel que soit les autres scores bioinformatiques.
  mutate(qualifying_variant = case_when(
    # tous les variants avec des preuves de bénignité sont disqualifiés
    str_detect(CLIN_SIG, "benign") ~ "disqualified_benign",

    # tous les variants avec des interprétations pathogéniques sont qualifiés.
    CLIN_SIG %in% c(
      "pathogenic/likely_pathogenic&pathogenic",
      "pathogenic",
      "likely_pathogenic&pathogenic",
      "likely_pathogenic",
      "pathogenic/likely_pathogenic",
      "not_provided&pathogenic",
      "pathogenic&likely_pathogenic") ~ "qualifying_clinvar",
    
    # les variants rares à fort impact sont qualifiés sauf si LOFTEE les considère comme de faible confiance
    gnomADe_AF <= 0.01 & IMPACT == "HIGH" & LoF != "LC" ~ "qualifying_lof",

    # les variants rares (de tout type) qui passent le seuil SpliceAI sont qualifiés
    gnomADe_AF <= 0.01 & spliceai_max >= 0.2 ~ "qualifying_spliceai",

    # les variants rares qui passent le seuil AlphaMissense sont qualifiés
    gnomADe_AF <= 0.01 & am_pathogenicity >= 0.5 ~ "qualifying_alphamissense",

    # les variants rares qui passent le seuil CADD sont qualifiés
    gnomADe_AF <= 0.01 & CADD_phred >= 25 ~ "qualifying_cadd",

    # n'a satisfait à aucun des critères ci-dessus, donc disqualifié
    .default = "disqualified"))

```

### 2.3 Résumer les résultats du processus de filtrage

D’abord, examinons les variants qualifiants selon chaque filtre.
```{r}
csq_filtered %>%
  group_by(qualifying_variant) %>%
  summarise(n = n_distinct(HGVSg)) %>%
  arrange(desc(qualifying_variant))
```

Une fois validé, nous appliquons le filtre au data frame.
```{r}
csq_filtered <- csq_filtered %>%
  filter_out(qualifying_variant %in% c("disqualified_benign", "disqualified"))

csq_filtered %>%
  group_by(qualifying_variant) %>%
  summarise(n = n_distinct(HGVSg)) %>%
  arrange(desc(qualifying_variant))
```

## 3. Préparer la matrice de génotypes pour SKAT-O

La matrice de génotypes est une matrice échantillons x variants, où chaque cellule contient la dose de l’allèle alternatif pour cet échantillon et ce variant. Le test SKAT-O utilisera cette matrice pour évaluer si la charge en variants qualifiants d’un gène est associée au phénotype d’intérêt.

### 3.1 Filtrer le VCF pour ne conserver que les variants qualifiés

Utiliser le data frame `csq_filtered` pour filtrer les lignes de `input_vcf`.
```{r}
variant_ids <- csq_filtered$variant_id
vcf_filtered <- input_vcf[variant_ids %in% variant_ids]
```

### 3.2 Récupérer les génotypes

Extraire les appels de génotypes et identifier quels participants portent chaque variant depuis le VCF filtré.

```{r}
# Récupérer la matrice de génotypes pour les variants filtrés à partir du VCF d'entrée
gt<-geno(vcf_filtered)$GT
```

### 3.3 Recoder les génotypes en dosage

Dans le VCF, les génotypes sont codés `0/0` (homozygote référence), `0/1` (hétérozygote), `1/1` (homozygote alternatif), et `./.` (manquant).

Nous allons les recoder en `0` (homozygote référence), `1` (hétérozygote), `2` (homozygote alternatif), et `NA` (manquant) pour une utilisation appropriée avec la statistique de test SKAT-O. On parle aussi de dosage de variant ou dosage de l’allèle d’effet, car les valeurs 0, 1, 2 reflètent le nombre d’allèles alternatifs présents pour le variant.

```{r}
dosage <- apply(gt, 2, function(x) {
  case_when(
    x %in% c("0/0", "0|0") ~ 0L,
    x %in% c("0/1", "1/0", "0|1", "1|0") ~ 1L,
    x %in% c("1/1", "1|1") ~ 2L,
    TRUE ~ NA_integer_
  )
})
rownames(dosage) <- rownames(gt)  # variant ids
```

### 3.4 Filtrer la matrice de génotypes pour ne garder que les échantillons ayant passé le CQ

Dans la feuille markdown précédente, nous avons utilisé les données de CQ au niveau échantillon pour déterminer quels participants étaient adaptés à l’analyse. Tout échantillon ayant échoué au CQ doit être exclu, car il peut introduire des artefacts techniques ou d’autres problèmes indésirables.

Dans le `.qmd` précédent, ce data frame a été nommé `participant_final`.

Cet objet est peut-être déjà dans votre environnement. Sinon, vous pouvez le charger depuis le fichier RDS sauvegardé et/ou un fichier TSV exporté. Il devrait y avoir 490 participants dans l’échantillon final prêt pour l’analyse.

```{r}
# Nous voulons nous assurer que le statut cas-témoin et nos covariables clés (phénotypes, sexe, PCs) sont présents
skim(participant_final)
```

#### 3.4.1 Recoder les variables catégorielles

Pour les utiliser dans une régression logistique ou un autre modèle statistique, il est utile de recoder les variables catégorielles en nombres ou de les transformer en facteurs ordonnés plutôt que de les laisser en texte.

We will recode:
- case = 1; control = 0
- sex_male = 1; sex_female = 0
- respiratory_disease = 1; no_respiratory_disease = 0
- pancreatic_disease = 1; no_pancreatic_disease = 0

```{r}
participant_numeric <- participant_final %>%
  mutate(
    case_control_numeric = case_when(
      status == "case" ~ 1L,
      status == "control" ~ 0L,
      TRUE ~ NA_integer_
    ),
    sex_male = case_when(
      sex == "M" ~ 1L,
      sex == "F" ~ 0L,
      TRUE ~ NA_integer_
    ),
    respiratory_infection_numeric = case_when(
      respiratory_infection == "yes" ~ 1L,
      respiratory_infection == "no" ~ 0L,
      TRUE ~ NA_integer_
    ),
    pancreatitis_numeric = case_when(
      pancreatitis == "yes" ~ 1L,
      pancreatitis == "no" ~ 0L,
      TRUE ~ NA_integer_
    )
  )

participant_numeric<-participant_numeric %>%
  dplyr::select(sample_id, predicted_ancestry, case_control_numeric, sex_male, respiratory_infection_numeric, pancreatitis_numeric, heart_rate, PC1, PC2, PC3, PC4, PC5)

```

### 3.5 Filtrer le VCF

Réduire la matrice de génotypes aux seuls échantillons présents dans `participant_numeric`.

```{r}
common_samples <- intersect(participant_numeric$sample_id, colnames(dosage))

# Nous allons renommer le dataframe participant_numeric en model_data pour refléter que ce sont les données que nous utiliserons dans notre modèle statistique. Nous allons filtrer cela pour ne conserver que les échantillons également présents dans le VCF (ce que nous nous attendons à être tous).
model_data <- participant_numeric %>% filter(sample_id %in% common_samples) %>%
  arrange(match(sample_id, common_samples))
```

```{r}
#Nous nommerons notre matrice de génotypes « Z », conformément à la description figurant dans la documentation du package SKAT. Elle se présente sous la forme d'une matrice « échantillons × variants éligibles » exprimée en termes de dosage.
Z <- t(dosage[, common_samples, drop = FALSE])  

```

# 4. Regrouper les variants qualifiants par gène et préparer SKAT-O

Le principe du test de charge est que les variants peuvent être distincts, mais qu’ils reflètent une perturbation commune du même gène.

Nous pouvons associer les variants aux gènes en utilisant le data frame `csq_filtered` créé plus haut.
```{r}
gene_variant_map <- csq_filtered %>%
  distinct(variant_id, SYMBOL) %>%
  filter(variant_id %in% rownames(dosage))
```

Compter les variants qualifiants par gène. Notez que ce compte est indépendant du fait que le variant soit observé chez les cas ou les témoins.
```{r}
# Quels gènes hébergeaient un variant qualifiant dans notre ensemble de données ?
genes <- unique(gene_variant_map$SYMBOL)
genes
```

```{r}
# Combien de variants qualifiants par gène après filtrage ?
gene_variant_map %>%
  group_by(SYMBOL) %>%
  summarise(n_variants = n_distinct(variant_id)) %>%
  arrange(desc(n_variants))
```

# 5. Exécuter SKAT-o

## 5.1 Exécuter le modèle nul pour SKAT-O

L’exécution du modèle nul est une étape nécessaire avant le test SKAT-O. Le modèle nul décrit la relation entre le phénotype et les covariables, sans inclure les variants génétiques. Cela permet de tester si les variants apportent un pouvoir explicatif additionnel pour le phénotype.

```{r}
null_model <- SKAT_Null_Model(
  case_control_numeric ~ sex_male + PC1 + PC2 + PC3 + PC4,
  data = model_data,
  out_type = "D"
)
```

## 5.2 Exécuter le test SKAT-O pour chaque gène

Si nous utilisons les valeurs par défaut de `SKATBinary`, le test pondère implicitement les variants selon leur fréquence allélique, en donnant plus de poids aux variants les plus rares. C’est une approche courante et pertinente pour ce type d’analyse.

De plus, la pondération par fréquence allélique permet d’éviter d’avoir à choisir une stratégie de pondération fondée sur des scores bioinformatiques, qui peuvent être incomplets (valeurs manquantes) ou bruités avec des effets spécifiques aux gènes. Cependant, dans certaines études réelles, il peut être très utile de pondérer les variants, en particulier si ces poids proviennent d’études fonctionnelles ou d’autres sources de preuve de haute qualité.

```{r}
# Exécuter la fonction de test de charge, gène par gène
run_skato_gene <- function(gene) {
  variant_ids <- gene_variant_map$variant_id[gene_variant_map$SYMBOL == gene]
  Z_gene <- Z[, variant_ids, drop = FALSE]
  Z_gene <- Z_gene[, colSums(is.na(Z_gene)) < nrow(Z_gene), drop = FALSE]  # supprimer les colonnes entièrement NA
  if (ncol(Z_gene) == 0) return(NULL)

  result <- SKATBinary(Z_gene, null_model, method = "SKATO")

  tibble(gene = gene, n_variants = ncol(Z_gene), p_value = result$p.value)
}

# Appliquer la fonction à chaque gène et créer le tableau récapitulatif
skato_results <- bind_rows(lapply(genes, run_skato_gene))
```

## 5.3 Voir les résultats

Ici, nous pouvons voir que la valeur p pour deux de nos gènes n'est pas significative, et qu'une valeur p très faible a été calculée pour CFTR. Ainsi, dans notre flux de travail, CFTR est associé au phénotype cas-témoin. Essayez avec les autres phénotypes!

Retournez à la ligne 541 et modifiez le modèle NULL pour refléter un phénotype autre que "case_control_numeric"

```{r}
skato_results
```

