---
title: "Tutoriel sur le fardeau des variants rares ACE : CQ au niveau des échantillons et caractérisation de la cohorte"
format:
  html:
    toc: true
    fig-width: 10
    fig-height: 7
---

# 1 Introduction

Dans toute analyse génétique, il est essentiel de s’assurer que les échantillons inclus dans l’analyse sont de haute qualité et prêts pour l’analyse (standardisés, nettoyés, intégrés). En tant que chercheur, il est important de comprendre vos données, les caractéristiques de votre cohorte ainsi que les distributions des données avant de commencer à définir votre approche.

Ce tutoriel commence par un contrôle qualité (CQ) au niveau des échantillons, puis une caractérisation des échantillons.

La traduction de ce tutoriel a été réalisée par une IA et peut contenir des erreurs. 
Le code R reste en anglais.

## 1.1 Configuration et chargement des bibliothèques



```{r, warn=FALSE, message=FALSE}
library(tidyverse)
# Tidyverse est une collection de paquets comprenant dplyr, stringr, purrr, ggplot2, readr, tidyr, tibble, forcats. Si vous n'avez pas tidyverse installé et souhaitez gagner du temps, cherchez `library(dplyr)`, `library(stringr)`, `library(readr)`, et `library(ggplot2)`.

library(patchwork)
# Ce paquet est utilisé pour créer des diagrammes de Venn

library(ggvenn)
# Ce paquet est utilisé pour créer des diagrammes de Venn

library(skimr)
# Ce paquet permet une synthèse rapide des tableaux de données
```

# 2 Charger les fichiers de données dans l’environnement

Commencez par charger les fichiers de données depuis le serveur Uganda ACE (chemin : /etc/ace-data/home/jberghout/2026_ACE_bioinfo_burden/data) ou depuis Github (https://github.com/jberghout/ACE_rare_burden/tree/main/data) vers l'environnement local.

Les chemins indiqués ici sont ceux du HPC Uganda. Si vous avez téléchargé les fichiers, modifiez le chemin pour que ce code sache où les trouver. Par exemple : read_delim(~/Downloads/participant_data.tsv, ...)


```{r}
#Charger le fichier contenant des données d'exemple
participant_status <- read_delim("/etc/ace-data/home/jberghout/2026_ACE_bioinfo_burden/data/participant_data.tsv", 
    delim = "\t", escape_double = FALSE, 
    trim_ws = TRUE)
```

```{r}
#Charger le fichier avec contrôle qualité au niveau de l'échantillon
sample_qc_flags <- read_delim("/etc/ace-data/home/jberghout/2026_ACE_bioinfo_burden/data/sample_qc_flags.tsv", 
    delim = "\t", escape_double = FALSE, trim_ws = TRUE)
```

```{r}
#Charger le fichier d'ascendance
ancestry_table <- read_delim("/etc/ace-data/home/jberghout/2026_ACE_bioinfo_burden/data/ancestry_table.tsv", 
    delim = "\t", escape_double = FALSE, 
    trim_ws = TRUE)
```

## 2.1 Examiner les données

Combien d’échantillons y a-t-il dans le fichier de données ? Quelles colonnes et quelles données contient-il ?

```{r}
n_distinct(participant_status$sample_id)
skim(participant_status)
```

Nous voyons trois colonnes associées aux phénotypes ; examinez les valeurs et distributions de chacune.

```{r}
# Compter les cas et les témoins
participant_status %>%
  group_by(status) %>%
  summarize(n=n_distinct(sample_id)) 

# Fraction d'hommes et de femmes par groupe
participant_status %>%
  group_by(status, sex) %>%
  summarize(n=n_distinct(sample_id)) %>%
  group_by(status) %>%
  mutate(percentage = 100 * n / sum(n)) %>%
  ungroup() %>%
  arrange(status, desc(n))

# Tracer les infections respiratoires par statut cas/témoin
participant_status %>%
  ggplot(aes(x = status, fill = respiratory_infection)) +
  geom_bar(position = "fill", color = "white") +
  scale_y_continuous(labels = scales::label_percent()) +
  scale_fill_manual(values = c("no" = "slateblue", "yes" = "red")) +
  labs(
    title = "Fraction avec des infections respiratoires",
    x = "Affecté",
    y = "Fraction des échantillons",
    fill = "Infections respiratoires")

# Tracer la pancréatite par statut cas/témoin
participant_status %>%
  ggplot(aes(x = status, fill = pancreatitis)) +
  geom_bar(position = "fill", color = "white") +
  scale_y_continuous(labels = scales::label_percent()) +
  scale_fill_manual(values = c("no" = "slateblue", "yes" = "red")) +
  labs(
    title = "Fraction avec pancréatite",
    x = "Affecté",
    y = "Fraction des échantillons",
    fill = "Pancréatite")

# Tracer la fréquence cardiaque par statut cas/témoin
participant_status %>%
  ggplot(aes(x = status, y = heart_rate, fill = status)) +
  geom_boxplot() +
  scale_fill_manual(values = c("control" = "slateblue", "case" = "red")) +
  labs(
    title = "Fréquence cardiaque par groupe",
    y = "Fréquence cardiaque",
    fill = "Groupe")
```

## 2.2 Comparer le fichier de données au fichier de CQ et aux fichiers d’ascendance

Nous allons joindre ces fichiers en utilisant la colonne `sample_id` comme clé. Avant de commencer, nous voulons confirmer rapidement que les trois tables portent les mêmes identifiants d’échantillons, afin d’éviter des données manquantes à la fin.

Y a-t-il des échantillons dans les fichiers de données qui ne sont pas dans le fichier de CQ ?

```{r}
# Compter le nombre d'échantillons dans le fichier de données qui ne figurent pas dans le fichier de contrôle qualité (QC)
setdiff(participant_status$sample_id, sample_qc_flags$sample_id)

# Tracer un diagramme de Venn de la superposition
data_vs_qc <- list(
  QC = sample_qc_flags$sample_id,
  data = participant_status$sample_id
)
ggvenn(data_vs_qc)

# Qu'en est-il des fichiers généalogiques ?
data_vs_ancestry<-list(
  ancestry = ancestry_table$`#sample_id`,
  data = participant_status$sample_id
)
ggvenn(data_vs_ancestry)
```

# 3. Utiliser le fichier de contrôle qualité pour filtrer l’ensemble d’échantillons prêt pour l’analyse

Nous voulons uniquement analyser des échantillons de qualité suffisamment élevée. L’incorporation d’échantillons de faible qualité peut introduire du bruit et des biais dans l’analyse, ce qui peut entraîner des faux positifs (penser qu’un signal a été trouvé alors qu’il est faux) et des faux négatifs (ne pas détecter un signal réel).

Pour garantir que nous incluons uniquement des échantillons de haute qualité, nous utiliserons les filtres suivants :

1.  Tous les échantillons inclus ont un taux d’appel élevé, c’est-à-dire une bonne couverture du génome.
    1.  Cela signifie que la proportion de variants génotypés avec succès est élevée et que le taux de données manquantes est faible.
    2.  Un faible taux d’appel signifie souvent que l’ADN d’entrée était fragmenté ou de mauvaise qualité, que la profondeur de séquençage était trop faible pour être fiable, ou qu’il y a eu des problèmes d’alignement des données brutes sur le génome.
2.  Les échantillons ne sont pas des valeurs aberrantes pour les métriques techniques ou les attentes biologiques.
3.  Chaque échantillon a un sexe génétique concordant avec le sexe rapporté dans les métadonnées.
    1.  Cela protège contre les échantillons mal étiquetés ou inversés.
4.  Les échantillons ont un phénotype clairement documenté que nous pouvons utiliser dans cette analyse ; ni ambigu ni manquant.

## 3.1. Seuil de taux d’appel / données manquantes

Les seuils peuvent être définis à partir de valeurs standards du domaine (comme un taux d’appel \>95 %) ou avec une approche guidée par les données qui reflète la distribution de notre cohorte. Nous utiliserons un exemple de chaque approche ci-dessous, en commençant par un seuil simple de taux d’appel.

```{r}
# Seuil de taux d'appel ; fixé à 95 % comme minimum. Il s'agit d'un choix standard dans le domaine.
call_rate_threshold <- 0.95
```

Appliquer le seuil de taux d’appel de 95 %

```{r}
# Ajouter une nouvelle colonne qui indique si l'échantillon passe ou échoue à ce filtre
sample_qc_flags <- sample_qc_flags %>%
  mutate(pass_call_rate = call_rate >= call_rate_threshold)

# Voir combien d'échantillons passent et échouent à ce filtre
sample_qc_flags %>%
  group_by(pass_call_rate) %>%
  summarize(n = n_distinct(sample_id)) %>%
  arrange(desc(n))
```

Trois échantillons en échec représentent une fraction raisonnable (faible), nous appliquerons donc ce filtre à l’étape 3.3. Si le nombre d’échantillons en échec était très élevé, il faudrait investiguer la cause.

## 3.2 Filtre d’hétérozygotie

Certains types de valeurs et de taux génétiques peuvent varier selon les population(s) représentée(s) dans la cohorte et doivent être sélectionnés en conséquence. Pour illustrer cela, nous utiliserons une approche guidée par les données pour définir les seuils d’hétérozygotie moyenne, où les valeurs aberrantes à retirer sont celles situées à +/- 3 écarts-types du taux moyen d’hétérozygotie de la cohorte.

Les valeurs générées dans ce tutoriel reflètent des données simulées et peuvent ne pas être appropriées pour une analyse réelle.

### 3.2.1 Définir un seuil à partir des données

```{r}
# Tout d'abord, tracer la distribution de cette valeur avant d'appliquer les seuils pour voir ce que nos choix feront
qc_stats<-sample_qc_flags %>%
  summarize(
    mu = mean(het_rate, na.rm = TRUE),
    sd = sd(het_rate, na.rm = TRUE)
  ) %>%
  mutate(
    lo = mu - 3 * sd,
    hi = mu + 3 * sd
  )

sample_qc_flags %>%
  ggplot(aes(x = het_rate)) +
  geom_histogram(bins = 40, fill = "grey75", color = "white") +
  geom_vline(xintercept = qc_stats$mu, color = "red", linewidth = 1) +
  geom_vline(
    xintercept = c(qc_stats$lo, qc_stats$hi),
    color = "blue",
    linetype = "dashed",
    linewidth = 1
  ) +
  labs(
    title = "Histogramme du taux d'hétérozygotie avec moyenne et ±3 écarts-types",
    x = "taux d'hétérozygotie",
    y = "Nombre"
  ) +
  theme_minimal()

# Définir les seuils basés sur ± 3 écarts-types par rapport à la moyenne après avoir examiné les données pour s'assurer que ces choix sont acceptables pour cet ensemble de données.
het_mean <- mean(sample_qc_flags$het_rate)
het_sd   <- sd(sample_qc_flags$het_rate)
HET_LOW  <- het_mean - 3 * het_sd
HET_HIGH <- het_mean + 3 * het_sd
```

## 3.2.2 Utiliser le filtre d’hétérozygotie et voir combien d’échantillons passent ou échouent à ce filtre

Nous allons d’abord le faire en créant une nouvelle variable qui indique si les échantillons passent ou échouent au filtre, afin de vérifier que les seuils sont raisonnables et de pouvoir tracer facilement combien d’échantillons et lesquels sont retirés.

```{r}
# Créer une nouvelle variable pour indiquer les échantillons qui passent et échouent en fonction des seuils d'hétérozygotie
sample_qc_flags <- sample_qc_flags %>%
  mutate(het_z = scale(het_rate)[,1]) %>% 
  mutate(pass_het = het_rate >= HET_LOW & het_rate <= HET_HIGH)

# Compter le nombre d'échantillons qui passent et échouent à ce filtre
sample_qc_flags %>%
  group_by(pass_het) %>%
  summarize(n = n_distinct(sample_id)) %>%
  arrange(desc(n))
```

## 3.3 Appliquer les filtres techniques de CQ au fichier de métadonnées des échantillons

Il existe plusieurs façons d’appliquer ce filtre facilement. Ici, nous construisons le code pour créer deux nouvelles colonnes : l’une qui indique TRUE/FALSE selon que l’échantillon a passé le filtre de taux d’appel dans la feuille `sample_qc_flags`, et l’autre qui indique TRUE/FALSE selon que l’échantillon a passé le filtre de CQ d’hétérozygotie.

```{r}
participant_status <- participant_status %>%
  mutate(passed_call_rate_qc = 
      sample_id %in% sample_qc_flags$sample_id[sample_qc_flags$pass_call_rate == TRUE]) %>%
  mutate(passed_het_qc = 
      sample_id %in% sample_qc_flags$sample_id[sample_qc_flags$pass_het == TRUE])

# Compter le nombre d'échantillons qui passent et échouent à chaque filtre
participant_status %>%
  group_by(passed_call_rate_qc, passed_het_qc) %>%
  summarize(n = n_distinct(sample_id)) %>%
  arrange(desc(n))
```

# 4. Vérification du sexe

Dans des données réelles, le sexe génétique d’un échantillon d’ADN est déterminé en recherchant l’hétérozygotie sur le chromosome X et/ou la présence de SNPs qui se cartographient sur le chromosome Y (hors région pseudoautosomique), ce qui peut être fait avec peddy, somalier ou PLINK. Dans ce tutoriel, la discordance de sexe est fournie dans la colonne `qc_flag`.

# 4.1 Examiner les drapeaux de CQ pour identifier les échantillons ayant une discordance de sexe

Déterminer quelles valeurs sont présentes dans la colonne `qc_flag`

```{r}
unique(sample_qc_flags$qc_flag)
```

Comptez et profitez-en pour examiner toutes les données disponibles. Dans des données réelles, il peut être utile de revenir aux fichiers sources des échantillons pour tout échantillon discordant et de vérifier qu’il n’y a pas d’erreur de saisie ou d’autres erreurs.

```{r}
sample_qc_flags %>%
  group_by(qc_flag) %>%
  summarize(n = n_distinct(sample_id),
            samples = head(paste(unique(sample_id), collapse = ", "), 5)) %>%
  arrange(desc(n))
```

# 4.2 Marquer les échantillons avec discordance de sexe dans les métadonnées

Comme précédemment, créez une nouvelle colonne qui marque notre table de données des participants avec TRUE/FALSE selon que l’échantillon présente une discordance de sexe.

```{r}
participant_status <- participant_status %>%
  mutate(discordant_sex = sample_id %in% sample_qc_flags$sample_id[sample_qc_flags$qc_flag == "sex_discordance"])
```

# 5. Utiliser les données de CQ des échantillons pour finaliser l’ensemble d’échantillons prêt pour l’analyse

Après avoir annoté les échecs de contrôle qualité dans la table de statut des participants, nous voulons maintenant retirer tous les échantillons qui ont échoué afin de créer notre ensemble final prêt pour l’analyse.

```{r}
participant_final<-participant_status %>%
  filter_out(discordant_sex == TRUE) %>%
  filter_out(passed_call_rate_qc == FALSE) %>%
  filter_out(passed_het_qc == FALSE)
```

# 6. Caractériser la cohorte

Essayez quelques vérifications par vous-même :

\- Combien d’échantillons ?

\- Combien de cas et de témoins ?

# 7. Intégrer les données d’ascendance et les composantes principales (PCs) dans la table participant_final

Dans les analyses génétiques, la structure de population et la parenté sont des facteurs de confusion majeurs qui peuvent empêcher d’identifier correctement de vraies associations gène-trait. Les échantillons plus proches entre eux en raison d’une ascendance commune plus récente ou d’une histoire évolutive partagée peuvent présenter de nombreux variants et motifs génétiques uniques qui ne sont pas liés au trait d’intérêt.

Pour en tenir compte, nous allons intégrer les composantes principales (PCs) dans la table participant_final.

## 7.1 Examiner les données d’ascendance

La table d’ascendance (ici, générée par somalier) contient l’ascendance prédite pour chaque échantillon et les 10 premières PCs. L’ascendance prédite est une variable catégorielle qui indique l’ascendance la plus probable de chaque échantillon sur la base des données génétiques. Les PCs sont des variables continues qui capturent les principaux axes de variation génétique dans la cohorte.

Nous utiliserons ces PCs d’ascendance comme covariables pour réduire la confusion liée à la stratification de population, et ainsi mieux distinguer les vrais signaux génétiques des différences dues à l’ascendance.

```{r}
# Remarquez que la table d'ascendance inclut également certains échantillons de référence du projet 1000 Genomes en plus de nos échantillons
head(ancestry_table)
skim(ancestry_table)
```

Tracer les deux premières PCs pour visualiser.

```{r}
ancestry_table %>%
  ggplot(aes(x = PC1, y = PC2, color = predicted_ancestry)) +
  geom_point() +
  theme_minimal() +
  labs(title = "Ancestry Distribution", x = "PC1", y = "PC2")
```

## 7.2 Joindre les données d’ascendance à la table participant_final

Joignez les données d’ascendance à la table participant_final par `sample_id`. Cela ajoute l’ascendance prédite et les 10 premières PCs à la table participant_final. L’utilisation de `left_join()` garantit que nous utilisons uniquement nos échantillons et que nous excluons les échantillons de référence.

Dans cette jointure de tables, vous remarquerez que nous devons joindre la table d’ascendance par la colonne `#sample_id` et la table participant_final par la colonne `sample_id`. C’est parce que la table d’ascendance générée par Somalier utilise un préfixe `#` dans le nom de colonne. R utilise l’argument `by` dans la fonction `left_join()` pour spécifier comment joindre ces deux tables.

```{r}
participant_final <- participant_final %>%
  left_join(ancestry_table %>% 
            dplyr::select(`#sample_id`, predicted_ancestry, PC1, PC2, PC3, PC4, PC5, PC6, PC7, PC8, PC9, PC10), 
            by = c("sample_id" = "#sample_id"))
```

# 7.3 Tracer la PCA de la cohorte colorée par statut cas/témoin

```{r}
# PC1 vs PC2 (les PCs les plus informatifs)
participant_final %>%
  ggplot(aes(x = PC1, y = PC2, color = status)) +
  geom_point() +
  theme_minimal() +
  labs(title = "Distribution de l'ascendance de la cohorte", x = "PC1", y = "PC2")
```

```{r}
# PC1 vs PC3 en descendant la liste...
participant_final %>%
  ggplot(aes(x = PC1, y = PC3, color = status)) +
  geom_point() +
  theme_minimal() +
  labs(title = "Distribution de l'ascendance de la cohorte", x = "PC1", y = "PC3")
```

# Avant le partie 2 (optionnelle) :

Enregistrez le tableau participant_final au format tsv dans votre dossier de résultats.

Si vous continuez à travailler dans la même session active et pouvez voir participant_final dans votre 'Environment' (barre latérale), vous n'avez pas besoin d'enregistrer et de recharger le fichier — cette étape est donc facultative pendant le tutoriel. Lorsque vous travaillerez avec vos données réelles à l'avenir, vous voudrez enregistrer votre jeu de données final à des fins d'archivage.

```{r, eval = FALSE}
# Si vous voulez enregistrer ceci, sauvegardez le chemin vers votre propre dossier et/ou donnez-lui votre propre nom.
write_tsv(participant_final, "/etc/ace-data/home/jberghout/2026_ACE_bioinfo_burden/results/participant_final.tsv")
```